【裁判字號】    96,簡,833
【裁判日期】    970229
【裁判案由】    菸害防制法
【裁判全文】
臺北高等行政法院判決
                                     96年度簡字第00833號
原      告  甲○○
被      告  台北縣政府
代  表  人  乙○○縣長）住同.
上列當事人間因菸害防制法事件，原告不服行政院衛生署中華民
國96年8 月31日衛署訴字第0960024569號訴願決定，提起行政訴
訟。本院判決如下：
    主  文
原告之訴駁回。
訴訟費用由原告負擔。
    事  實
壹、事實概要：
    緣原告於台北縣鶯歌鎮○○○街6 號開設「冠宏資訊社」，
    該場所為密閉空間之公共場所，被告所屬衛生局人員於民國
    （下同）96年3 月7 日下午執行稽查工作時，查獲該場所雖
    有區隔吸菸區與禁菸區，惟吸菸區設於出入口處，且吸菸區
    大於禁菸區，被告以原告違反菸害防制法第14條第2 項規定
    ，依同法第26條規定，於96年4 月23日以北府衛保字第0960
    034351號行政處分書處原告新台幣（下同）1 萬元罰鍰。原
    告不服，提起訴願，經遭駁回，遂向本院提起行政訴訟。
貳、兩造聲明：
一、原告聲明：
    訴願決定及原處分均撤銷。
二、被告聲明：
    原告之訴駁回。
參、兩造之陳述：
一、原告主張之理由：
(一)原告所負責之「冠宏資訊社」開業即設有吸菸區與非吸菸區
    ，93年度增加申請網咖休閒資訊業，被告有派員至本店拍照
    存證，之後94、95每年縣政府皆有指派稽查小組至本店稽查
    ，都通過法令。尤其95年衛生局還特別稱讚本店吸煙區設得
    很好，標示明確，通風設施完善。
(二)若原告有心觸法就不會設置吸煙區與非吸菸區，且嚴格實行
    ，面積兩者差不多，稽查小組認為吸煙區設於出入口即為觸
    法，相同格局、設施，往年稽查都合法，現在卻觸法。96年
    稽查小組認為經營者應清楚該行業之全部法令，開放網咖申
    辦合法休閒資訊業是近幾年的事，初期或有模糊地帶，法令
    或有不甚清楚之處，原告真的不知觸法，認為請專業人士申
    辦，又有被告複查，加上往年稽查都合法，絕對是合乎法令
    。不知者無罪，如真有觸犯不知之法，請給一修正機會。
二、被告主張之理由：
(一)按菸害防制法第14條規定：「左列場所除吸菸區（室）外，
    不得吸菸：1 、．．．8 、其他經中央主管機關指定公告之
    場所。前項吸菸區（室）應有明顯之區隔及標示。」。又行
    政院衛生署87年8 月12日衛署保字第87042558號公告：「舞
    廳、舞場、KTV 、MTV 及其它密閉空間之公共場所，為菸害
    防制法第14條所定除吸菸區（室）外，不得吸菸之場所。」
    。另行政院衛生署92年12月10日署授國字第0920701254號函
    釋「．．．，鑑於本法第14條之立法精神，因場所性質雖例
    外允許設置吸菸區（室），然場所負責人將吸菸區（室）設
    於多數人出入必經之處所，將與法律管制特定場所不得吸菸
    及保護非吸菸者之意旨有違，應有本法第14條第2 項之適用
    」；行政院衛生署87年5 月6 日署授國字第87022024號函釋
    「．．．可設吸菸區係屬例外規定，例外不得大於原則，．
    ．．吸菸區之大小並無規定，但其面積不得超過禁菸區之面
    積。」。經被告所屬衛生局派員於96年3 月7 日下午實地稽
    查時原告所負責「冠宏資訊社」有區隔吸菸區與禁菸室，但
    吸菸區設於出入口處，且吸菸區明顯大於禁菸室，顯然有違
    菸害防制法第14條第2 項規定。
(二)依菸害防制法第26條規定「違反第13條第2 項或第14條第2
    項規定，未設置禁菸標示，或對禁菸區與吸菸區無明顯之區
    隔、標示者，處新台幣1 萬元以上3 萬元以下罰鍰，並通知
    限期改正；逾期未改正者，按日連續處罰。」；雖原告稱「
    每年縣府皆有指派稽查小組到本店稽查，都通過法令」，但
    96年3 月7 日違法之事實確實存在。
(三)法律公布後，人民即有知悉並遵守之義務。菸害防制法自86
    年3 月19日公布，同年9 月19日施行以來，衛生主管機關不
    斷透過媒體宣導相關法令規範，供民眾週知，相關場所之業
    者自應配合法令規定，依法設置禁菸標示或明顯區隔禁吸菸
    區，以落實菸害防制法維護國民健康之立法意旨。查菸害防
    制法對於系爭違規事項並無規定先予改善之明文，96年3 月
    7 日違法事實確實存在，原告違反菸害防制法第14條第2 項
    之規定已屬明確，依法予以處分並無不合。
    理  由
甲、程序方面：
    本件訴訟標的之價額在新臺幣（下同）20萬元以下，依行政
    訴訟法第229 條第2 項、第1 項第2 款規定及司法院92年9
    月17日院台廳行一字第23681 號令，應適用簡易程序，本院
    並依同法第233 條第1 項規定，不經言詞辯論，逕行裁判。
乙、實體方面：
壹、兩造不爭之事實及兩造爭點：
    如事實概要欄所述之事實，業據提出台北縣政府衛生局現場
    稽查工作日誌表、菸防制工作實地稽查紀錄表、照片、訪談
    紀要、營利事業登記証為証，為兩造所不爭執，堪信為真，
    兩造爭點厥為：一、吸菸區得否設於出入口處？二、得否因
    不知法律而不罰？
貳、本院之判斷：
一、本件應適用之法條與法理：
（一）行為時菸害防制法第14條規定：「左列場所除吸菸區（室
      ）外，不得吸菸：．．．8 、其他經中央主管機關指定公
      告之場所。前項吸菸區（室）應有明顯之區隔及標示。」
（二）行為時菸害防制法第26條前段規定：「違反．．．第14
      條第2 項規定．．．對禁菸區與吸菸區無明顯之區隔、標
      示者，處新台幣1 萬元以上3 萬元以下罰鍰，．．．。」
      ，又行政院衛生署92年12月10日署授國字第092070 1254
      號函稱「．．．鑑於本法第14條之立法精神，因場所性質
      雖例外允許設置吸菸區（室），然場所負責人將吸菸區（
      室）設於多數人出入必經之處所，將與法律管制特定場所
      不得吸菸及保護非吸菸者之意旨有違，應有本法第14條第
      2 項之適用．．．」，與前揭立法意旨相符，行政機關予
      以適用，自無違誤。
（三） 行政院衛生署於87年8 月12日以衛署保字第8704 2558
       號公告舞廳、舞場、KTV 、MTV 及其它密閉空間之公共
       場所，為菸害防制法第14條第1 項所定「除吸菸區（室
       ）外，不得吸菸」之場所。
二、吸菸區不得設於出入口處，且不得以不知法律而免罰：
（一）原告於96年4 月10日接受被告所屬衛生局人員訪談時，坦
      稱「．．．本店是公寓型的店面，一直是合法經營，91年
      就已經請建築師把吸菸區作區隔，有獨立空調的禁菸室．
      ．．」，足見原告將禁菸室另行獨立設置，其他空間則屬
      於吸菸區，此有經原告蓋章確認之台北縣政府衛生局執行
      菸害防制法訪談紀要影本及被告檢附之照片影本附卷可稽
      。原告之營業場所既屬於除吸菸區（室）外，不得吸菸之
      場所，其營業場所內可設吸菸區係屬例外規定，例外不應
      大於原則，雖然吸菸區之大小並無規定，其面積仍不應超
      過禁菸區之面積，本件原告營業場所之吸菸區設於多數人
      出入必經之處所，且吸菸區大於禁菸區，自違反行為時菸
      害防制法第26條前段規定。
（二）按「人民違反法律上義務而應受行政罰之行為，法律無特
      別規定時，雖不以出於故意為必要，仍須以過失為其責任
      要件。但應受行政罰之行為，僅須違反禁止規定或作為義
      務，而不以發生損害或危險為其要件者，推定為有過失，
      於行為人不能舉證證明自己無過失時，即應受罰。．．．
      」，司法院釋字第275 號解釋著有明文，本件既經查獲原
      告營業場所之吸菸區設於多數人出入必經之處所，且吸菸
      區大於禁菸區，原告縱非故意違規，亦推定有過失，原處
      分因而裁處原告1 萬元法定最低罰鍰，核無不合。
三、從而，原處分並無不法，訴願決定予以維持，亦稱正確。原
    告徒執前詞，訴請撤銷，為無理由，應予駁回。
參、兩造其餘攻擊防禦方法均與本件判決結果不生影響，故不逐
一論述，併此敘明。
據上論結，本件原告之訴為無理由，爰依行政訴訟法第236 條、
第195 第1 項後段、第98條第1 項前段，判決如主文。
中    華    民    國    97    年    2     月    29    日
                    臺北高等行政法院第二庭
                                    法  官  畢乃俊
上為正本係照原本作成。
本件以訴訟事件所涉及之法律見解具有原則性者為限，始得於本
判決送達後20日內向本院提出上訴狀並表明上訴理由，如已於本
判決宣示後送達前提起上訴者，應於判決送達後20日內補具上訴
理由（均按他造人數附繕本），且經最高行政法院許可後方得上
訴。
中    華    民    國    97    年    3     月     3    日
                                    書記官  簡信滇


司法院資訊處製作；財團法人民間司法改革基金會備份。
